臺灣高等法院刑事判決　　　　　　　　100年度上易字第642號
上　訴　人　臺灣臺北地方法院檢察署檢察官
被　　　告　胡書豪
上列上訴人因詐欺案件，不服臺灣臺北地方法院99年度易字第79
號，中華民國100年2月17日第一審判決（起訴案號：臺灣臺北地
方法院檢察署98年度偵字第21838號），提起上訴，本院判決如
下：
    主  文
上訴駁回。
    理  由
一、公訴意旨略以：被告胡書豪可預見交付自己之金融帳戶予他
    人使用，他人可能以該金融帳戶遂行財產上犯罪之目的，且
    取得他人存摺之目的在於收取贓物及掩飾犯行不易遭人追查
    ，竟不顧他人所可能遭害之危險，仍以縱若有人持以犯罪亦
    無違反本意之不確定幫助詐欺犯意，於民國98年6月4日前之
    某日時，在不詳地點，將其所申辦之第一商業銀行新店分行
    帳號000-00000000000號帳戶（下稱系爭帳戶）之存摺、金
    融卡及密碼，交付與真實姓名、年籍均不詳之詐騙集團成員
    ，而容任該帳戶供他人用以詐騙財物。迨該詐欺集團成員取
    得前開帳戶資料後，即意圖為自己不法所有，於98年6月4日
    晚間某時許，以電話向林玉枝佯稱：林玉枝網路購物分期付
    款方式設定錯誤，需至提款機操作變更，並請林玉枝提供其
    他友人之提款卡設定防護被盜功能云云，使林玉枝陷於錯誤
    ，而於同日晚間8時39分許，匯款新臺幣（下同）28,000元
    至林玿任申設之第一銀行萬隆簡易型分行帳號000-00000000
    000號帳戶內（林玿任所涉幫助詐欺罪嫌因業經判決確定，
    另經檢察官為不起訴處分），林玉枝並將友人羅寶聰之聯絡
    電話告知該詐騙集團成員；該詐騙集團成員即於同日晚間某
    時許，以電話向羅寶聰佯稱：其為兆豐銀行服務人員，請羅
    寶聰至提款機為林玉枝設定防護被盜功能云云，致羅寶聰陷
    於錯誤，乃依指示先於98年6月4日晚間某時許，至提款機各
    匯款97,000元、22,000元、1,000元至系爭帳戶內，又於翌
    （5）日某時許，再至提款機各匯款96,000元、1,000元、
    1,000元、20,000元，總計匯款238,000元至系爭帳戶。嗣經
    林玉枝、羅寶聰發現受騙後報警，為警循線查獲上情，因認
    被告胡書豪涉犯刑法第30條第1項、第339條第1項之幫助詐
    欺取財罪嫌等語。
二、按犯罪事實應依證據認定之，無證據不得認定其犯罪事實；
    不能證明被告犯罪者，應諭知無罪之判決，刑事訴訟法第
    154條第2項、第301條第1項分別定有明文。又按刑事訴訟法
    第161條第1項規定檢察官就被告犯罪事實，應負舉證責任，
    並指出證明之方法。對於其所訴之被告犯罪事實，應負提出
    證據及說服之實質舉證責任，倘所提出之證據，不足為被告
    有罪之積極證明，或其闡明之證明方法，無從說服法官以形
    成被告有罪之心證，基於無罪推定之原則，自應為被告無罪
    判決之諭知。而所謂認定犯罪事實之證據，係指足以認定被
    告確有犯罪行為之積極證據而言，如未發現相當證據，或證
    據不足以證明，自不能以推測或擬制之方法，以為裁判基礎
    （最高法院40年臺上字第86號判例要旨參照）。另認定犯罪
    事實所憑之證據，雖不以直接證據為限，間接證據亦包括在
    內；然而無論直接或間接證據，其為訴訟上之證明，須於通
    常一般之人均不致有所懷疑，而得確信其為真實之程度者，
    始得據為有罪之認定，倘其證明尚未達到此一程度，而有合
    理之懷疑存在時，事實審法院復已就其心證上理由予以闡述
    ，敘明其如何無從為有罪之確信，因而為無罪之判決，尚不
    得任意指為違法（最高法院76年臺上字第4986號判例要旨參
    照）。又按幫助犯，則係指對於正犯與以精神或物質上之助
    力，便於其犯罪之實行者而言，故必須認識正犯所犯之罪，
    始有幫助可言，如無此認識或其所認識，與正犯實施之犯罪
    有齟齬，則欠缺幫助犯意，無從成立該罪之幫助犯（最高法
    院76年度臺上字第7695號判決要旨參照）。
三、公訴人認被告胡書豪涉犯刑法第30條第1項、第339條第1項
    之幫助詐欺取財罪嫌，無非係以被告之供述、被害人林玉枝
    、羅寶聰及證人張策涵之證述、第一銀行新店分行被告開戶
    資料及交易明細表等資料為證。訊據被告堅決否認有何幫助
    詐欺犯行，辯稱：伊係於98年3、4月間將系爭提款卡借予張
    策涵並告知密碼，因張策涵玩「星城」網路遊戲販售得分，
    需用帳戶供買家匯款，嗣後張策涵未將提款卡返還，伊不知
    提款卡及密碼為何會流入詐騙集團手中，並無幫助詐欺之行
    為，在原審因精神狀況不好幻想張策涵陷害伊，為頂撞法官
    才負氣承認幫助詐欺等語。
四、經查：
  (一)證人張策涵於原審具結證稱：伊跟胡書豪從小認識，是十幾
    年的朋友，關係不錯，與胡書豪之間沒有金錢往來，只有跟
    胡書豪借提款卡而已，那時伊在玩線上遊戲，贏了虛擬幣2
    、30萬元，價值相當於新臺幣2,000元，要賣給幣商，那時
    人在外面，且伊沒有提款卡，就打電話給胡書豪問他有沒有
    提款卡借伊供賣虛擬金幣之轉帳，他就拿來伊，伊恐忘記密
    碼，將密碼用黑色簽字筆寫在提款卡正面，伊把帳號報給收
    購虛擬幣的幣商，該幣商確實有匯款2,000元，伊在98年8月
    入監之前用ATM提領，另在98年1至8間，除跟胡書豪借過帳
    戶，還有跟在網咖認識不知名的朋友借，只跟胡書豪借幾天
    而已。記得以前跟別人借過卡片，有一張卡片掉了，但那張
    卡片是誰的，已經忘記了，也不確定有無將提款卡還給胡書
    豪等語。經檢察官質疑其在偵查中為何從未提及借得2張金
    融卡有1張遺失之情，證人張策涵稱：偵查中因檢察官未問
    及有再無向其他人借提款卡，所以沒提到曾向2個人借過提
    款卡。伊記得曾向出借提款卡的人說，跟他借的卡片不見了
    ，但已忘記當時到底是跟誰講。當初胡書豪坐高義宏的車子
    拿提款卡給伊，只有向胡書豪借用提款卡，並沒有付胡書豪
    3,000元等語（原審卷一第51至54頁、第73至75頁），足認
    被告辯稱將系爭提款卡借予張策涵並告知密碼，供張策涵網
    路遊戲販售金幣匯款之用等情非虛。
  (二)另證人高義宏於原審亦到庭結證稱：98年年中某日，伊開車
    載胡書豪一起往景美方向，張策涵打電話來約見面，二人就
    跟張策涵約在景美過去的天橋下見面，到達該處後，因張策
    涵腿傷行動不便，伊與胡書豪一起下車坐到張策涵的車上，
    張策涵開口向伊借提款卡，因為張策涵在玩「星城」的網路
    遊戲，贏的分數要賣給遊戲裡面的幣商，需要金融卡給對方
    轉帳，當時伊沒有提款卡可出借，胡書豪坐伊旁邊，張策涵
    與胡書豪也熟，張策涵就向胡書豪借，胡書豪恰有提款卡，
    就借給張策涵1張提款卡，當時完全沒有提到要收取任何費
    用等語（原審卷二第42至44頁），更足佐證被告辯稱將系爭
    帳戶提款卡借予張策涵供買買金幣匯款之用，堪以採信。
  (三)又證人即向張策涵收購得分金幣之高啟智於原審審理時證稱
    ：伊不認識被告胡書豪或證人張策涵，玩線上遊戲曾經買賣
    金幣，98年6月間曾買過多筆金幣，有向代號「氣翻天」的
    線上遊戲網友以匯款方式購買金幣，在線上交易，伊線上遊
    戲帳戶名稱是「小小高」，當時應該是金幣17萬，以新臺幣
    1,000元交換，伊與「氣翻天」直接在網路上對話，收到金
    幣後，當天馬上就匯錢，計分兩次匯入2,000元，伊在合作
    金庫豐原分行帳戶，有申領使用提款卡，上揭兩筆2,000元
    是用家用電腦轉帳至系爭帳戶等語（原審卷一第72至73頁）
    。經原審函查結果，合作金庫銀行豐原分行第000000000000
    0號帳戶確為證人高啟智開戶使用，有合作金庫銀行豐原分
    行99年4月2日合金豐存字第0990001292號函及所檢附之開戶
    基本資料在卷可稽（原審卷一第63至64頁）。另經本院向宏
    鑫多媒體股份有限公司函查張策涵是否為該公司線上遊戲玩
    家及代號暱稱，該公司函覆本院稱張策涵以身分證字號Ｚ000
    000000共申請5個帳號，其中b00618帳號暱稱為「氣翻天」
    ；00618帳號暱稱則為「拉彩金啦66」；E660618帳號暱稱為
    「我是破腳啦」；c660618帳號暱稱為「修養中的毛」；ykr
    kt帳號暱稱為「走跳江湖的毛」，有宏鑫多媒體股份公司10
    0年3月23日含在卷可稽（本院卷第21頁）。對照上開證人張
    策涵證稱曾向被告借用系爭帳戶提款卡供金幣買家匯款之證
    詞，及被告系爭帳戶之往來明細可知：於98年6月3日晚間20
    時36分26秒，及21時26分57秒確曾2度收受自合作金庫銀行
    0000000000000號帳戶分別轉帳匯入款項2,000元（原審卷一
    第11頁、第44至45頁），可見證人張策涵上開向被告提款卡
    供網路金幣買家匯款之說信而有徵，進而佐證被告確曾於98
    年6月初某日將系爭帳戶提款卡及密碼借予證人張策涵供線
    上遊戲買家購買遊戲金幣匯款之用等情屬實。
  (四)被告確曾於98年6月初某日將系爭帳戶提款卡及密碼借予證
    人張策涵供線上遊戲買家購買遊戲金幣匯款用，而該買家高
    啟智亦確曾於98年6月3日晚間20時36分26秒，及21時26 分
    57秒2度匯款各2,000元進入該帳戶已如上述，雖證人張策涵
    於檢察官偵訊時曾一度供稱，其於向被告借用該帳戶之提款
    卡後，已將該提款卡返還予被告云云。惟以上開帳戶於供證
    人高啟智匯款後，旋於上開匯款之翌日即98年6月4日晚間遭
    詐騙集團成員用以詐欺被害人羅寶聰，為時甚短，而證人張
    策涵於偵訊時供稱係於借用過後2天才返還上開提款卡，其
    所證稱之返還時間與上揭匯款歷程互相齟齲矛盾，難以遽信
    。又張策涵嗣於原審作證時，另證稱另曾向友人借用提款卡
    ，其中1張提款卡為其所遺失，是否為被告所借予伊使用之
    該張提款卡，其不敢確定云云，證人張策涵就有無將提款卡
    返還被告及究竟遺失何提款卡之供述閃爍，其中容有隱情，
    且張策涵領出證人高啟智匯來金幣價金後，被告系爭帳戶旋
    遭詐騙集團使用，其先後時間相當密接，比對被告與張策涵
    之供述，不僅無法確認張策涵有返還系爭提款卡予被告，反
    而可推認系爭提款卡遭詐騙集團使用，證人張策涵恐難辭其
    咎。
  (五)雖被告雖曾於原審99年3月10日自承稱於98年5月間，看報紙
    刊登收購提款及帳戶之廣告，當時缺錢，且看張策涵沒有提
    款卡可用，遂將卡片交給張策涵，張策涵並交付3,000元予
    伊云云。惟被告於嗣後歷次之審理期日均堅詞否認犯罪，並
    稱該日之所以會認罪，係因當時使用藥品致意識耗弱，始為
    錯誤之認罪，而經原審調取被告於臺北市立聯合醫院松德院
    區就診之病歷資料核閱之結果，被告確有因藥物濫用而於該
    院多次就診之紀錄，且有藥物所致器質性妄想徵候群之情形
    。按被告或共犯之自白，不得作為有罪判決之唯一證據，仍
    應調查其他必要之證據，以察其是否與事實相符，刑事訴訟
    法第156條第2項定有明文。其立法旨意乃在防範被告或共犯
    虛擬自白致與真實不符，故對自白在證據上之價值加以限制
    ，須藉補強證據以擔保其真實性。所謂補強證據，係指除該
    自白本身之外，其他足以證明該自白之犯罪事實確具有相當
    程度真實性之證據而言，雖所補強者，非以事實之全部為必
    要，但亦須因補強證據之質量，與自白之相互利用，足使犯
    罪事實獲得確信者，始足當之（最高法院著有97年度臺上字
    第1011號裁判意旨可資參照）。本件被告胡書豪縱曾為上開
    自白，但其自白內容與證人張策涵所證稱之上揭借用提款卡
    經過及法院函查之相關匯款資料有悖，且亦無其他補強證據
    ，足以證明其自白之犯罪事實確具有相當程度真實性，自不
    得僅以其曾於99年3月10日為上開自白，即遽為其不利之認
    定。
  (六)從而，被告辯稱其係因應張策涵之要求，將上開帳戶之提款
    卡及密碼借予張策涵使用，嗣後張策涵並未將提款卡返還，
    確有相當之證據可資證明。公訴人僅憑被告上開帳戶遭人用
    以詐騙，即認係被告本人係將其帳戶交予詐欺集團使用而有
    幫助詐欺之故意，尚難憑採。
五、綜上所述，公訴人所提出之上揭證據，尚無法證明被告確有
    基於幫助詐欺取財之故意而將帳戶提款卡及密碼交予他人使
    用之犯行，自難逕以刑法第30條第1項、第339條第1項詐欺
    取財罪之幫助犯相繩。此外，復查無其他積極證據足資認定
    被告有何幫助他人詐欺取財之犯行，揆諸前揭說明，自應為
    無罪判決之諭知。
六、檢察官上訴意旨以：(一)被告經鑑定結果，其一般認知能力與
    智能狀態並無明顯異常，未見原審認被告因藥物導致器質性
    妄想症候群有關依據何在，且未說明不採信精神鑑定結果及
    被告自白之理由，容有未合；(二)證人高義宏證稱全程目睹被
    告交付提款卡給張策涵之供述與被告所稱：高義宏不知情，
    提款卡原放在高義宏車上，其拿了之後再到張策涵車上等語
    不符；(三)原審未查證「氣翻天」是否為張策涵代號，且若被
    告基於幫助犯意出售提款卡予張策涵，張策涵於轉交與詐騙
    集團前先行使用或者杜撰使用，均不違常情，原審採信張策
    涵說法，為被告無罪諭知，認事用法有誤，請撤銷原判決另
    為」適法判決云云。惟查：(一)原審向臺北市立聯合醫院松德
    院區調閱之被告病歷外放於資料袋，於93年12月8日生化檢
    驗報告上記載「藥物所致器質性妄想症候群」、「藥物所致
    幻覺症」，檢察官以原審無所本，容有誤會；另原審係以被
    告自白與其他調查事證不符且無補強證據而判決被告無罪，
    非以被告有藥物所致器質性妄想症候群之病症而摒棄被告自
    白；(二)高義宏與被告就被告有無返回高義宏車上取提款卡之
    供述雖略有出入，此乃因時間經過記憶難免片段及個人陳述
    過去經驗重點不同所致，然就被告因張策涵出售金幣臨時借
    用提款卡之供述則無二致，尚難以高義宏與被告供述之些微
    出入，全盤否認其說詞；(三)經本院調查結果，張策涵確為「
    星城」網路遊戲玩家，「氣翻天」為其網路暱稱之一，業如
    上述，證人高啟志確因向張策涵購買金幣而匯款至系爭帳戶
    ，可見證人張策涵關於向被告借用提款卡之供述及被告辯稱
    提款卡借予張策涵等情為真，檢察官以被告基於幫助犯意交
    付提款卡予張策涵，張策涵先行用於個人金幣匯款云云，純
    屬臆測之詞，在查無其他積極證據證明被告另有同意或予張
    策涵共謀將系爭帳戶交給詐騙集團使用之際，自應為被告有
    利認定。檢察官猶質前詞，指摘原判決不當，為無理由，應
    予駁回。
七、至於張策涵是否涉犯詐欺或幫助詐欺相關罪嫌，應由檢察官
    依法偵處，併此敘明。
據上論斷，應依刑事訴訟法第368條，判決如主文。
本案經檢察官劉異海到庭執行職務。
中    華    民    國   100    年    6     月    15    日
                  刑事第十庭  審判長法  官  宋  祺
                                    法  官  陳明珠
                                    法  官  林孟宜
以上正本證明與原本無異。
不得上訴。
                                    書記官  王靜怡
中    華    民    國   100    年    6     月    15    日
附錄：本案論罪科刑法條全文
中華民國刑法第339條
（普通詐欺罪）
意圖為自己或第三人不法之所有，以詐術使人將本人或第三人之
物交付者，處 5 年以下有期徒刑、拘役或科或併科 1 千元以下
罰金。
以前項方法得財產上不法之利益或使第三人得之者，亦同。
前二項之未遂犯罰之。